【裁判字號】    99,訴,1196
【裁判日期】    990604
【裁判案由】    返還買賣價金
【裁判全文】
臺灣臺中地方法院民事裁定             99年度訴字第1196號
原      告  甲○○
原      告  乙○○
訴訟代理人  吳聖欽    律師
被      告  國雄建設股份有限公司
法定代理人  丙○○
上列當事人間請求返還買賣價金事件，本院裁定如下：
      主    文
本件移送臺灣新竹地方法院。
      理    由
一、按民事訴訟法第 24條第1項前段，當事人得以合意定第一審
    管轄法院之合意管轄，如當事人之一造為法人或商人，依其
    預定用於同類契約之條款而成立，按其情形顯失公平者，他
    造於為本案之言詞辯論前，得聲請移送於其管轄法院，民事
    訴訟法第24條第1項前段、第28條第2項前段分別定有明文。
    其立法意旨，在於當事人之一造為法人或商人時，通常占有
    經濟上之強勢地位，如因契約涉訟而須赴原告之住、居所地
    應訴，無論在組織及人員編制上，均造成被告之不便。如法
    人或商人以預定用於同類契約之債務履行地或合意管轄條款
    ，與非法人或商人之他造訂立契約時，他造就此類條款表面
    上雖有締約與否之自由，實際上幾無磋商或變更之餘地。則
    一旦因該契約涉訟，他造即必須遠赴法人或商人以定型化契
    約所預定之法院應訴，在考量應訴之不便，且多所勞費等程
    序上不利益之情況下，經濟上弱勢者往往被迫放棄應訴之機
    會，如此不僅顯失公平，並侵害經濟上弱勢者在憲法上所保
    障之訴訟權。於此情形，自應明文排除合意管轄規定之適用
    。是以，定型化契約當事人因此爭執涉訟時，如法人或商人
    據此向合意管轄法院起訴，在不影響當事人程序利益及浪費
    訴訟資源之情況下，非法人或商人之他造於為本案之言詞辯
    論前，得聲請移送於其管轄法院。
二、經查，本件兩造所簽立之房屋預定買賣契約書第23條固約定
    ：「因本契約發生之消費訴訟，雙方同意以臺中地方法院為
    第一審管轄法院」。惟依原告起訴狀所載之居所，其等皆係
    居住於新竹市，是原告其日常生活作息之地點均在該地區附
    近。且本件訴訟係因買賣不動產滋生糾紛而引起，核屬民事
    訴訟法第 10條第2項所稱之「其他因不動產涉訟者」，而系
    爭不動產所在地坐落於新竹市○○段1123地號，有房屋預定
    買賣契約書附卷可稽，依民事訴訟法第 10條第2項規定，臺
    灣新竹地方法院為特別審判籍管轄法院。又新竹市同時為系
    爭房屋預定買賣契約書之債務履行地，依同法第12條之規定
    亦認臺灣新竹地方法院有管轄權。為此，本院若認原告應受
    被告單方所擬定上開契約條款之約束，勢須由該處所遠赴本
    院應訴，多所勞費，則原告或有可能在考量勞力、時間及費
    用等程序上不利益之情況下，即因此放棄訴訟之機會。由此
    可見被告作為一法人之商人，以事先擬定之房屋預定買賣契
    約書之上開定型化約定條款，約定本院為管轄法院，顯失公
    平，為保護經濟上弱勢之原告，並兼顧本件訟訟行為（可能
    涉及須履勘現場）進行之便利性，復參諸被告既有系爭建案
    （及其他建案）在新竹地區進行中，應訴應無困難，揆諸前
    揭規定及說明，本件自應排除上開合意管轄條款之適用，而
    依民事訴訟法第10條第2項及第12條之規定，由系爭不動產
    所在地及系爭契約約定之債務履行地法院管轄，爰依原告聲
    請，將本件移送於管轄之臺灣新竹地方法院。
三、依民事訴訟法第28條第2項，裁定如主文。
中    華    民    國    99    年    6    月     4     日
                  民事第三庭  法  官  曹宗鼎
上正本係照原本作成。
如不服本裁定應於送達後10日內向本院提出抗告狀，並繳納抗告
費新臺幣1000元。
中    華    民    國    99    年    6    月     4     日
                              書記官

司法院資訊處製作；財團法人民間司法改革基金會備份。
